最高法院民事判決　　　　　　　　　　　　　　　八十八年度台上字第一四八八號
　　上　訴　人　嘉義縣政府
　　法定代理人　李雅景
　　訴訟代理人　丁萬福律師
　　被 上訴 人　甲○○
　　訴訟代理人　張雯峰律師
　　　　　　　　奚淑芳律師
右當事人間請求拆屋還地事件，上訴人對於中華民國八十八年一月二十五日台灣高等
法院台南分院第二審更審判決（八十七年度上更(二)字第一○二號），提起上訴，本院
判決如左：
    主  文
上訴駁回。
第三審訴訟費用由上訴人負擔。
    理  由
本件被上訴人主張：坐落嘉義縣義竹鄉○○段六九五、六九六、七九七、七九九、八
○○、八○二號等土地六筆（下稱系爭土地）為伊與他人所共有，每筆土地伊之應有
部分各為八分之一。上訴人對該土地並無使用之正當權源，竟在系爭土地如第一審判
決附圖（下稱附圖）所示１至號部分建造辦公廳舍及防空壕等建物（下稱系爭建物
），並於該土地迄未依法辦理徵收程序前，逕將系爭建物交由嘉義縣警察局布袋分局
義竹分駐所（下稱義竹分駐所）及義竹消防隊使用，自屬無權占用伊共有土地等情，
爰依民法第七百六十七條及第八百二十一條之規定，求為命上訴人拆除附圖所示１至
號建物，並將土地返還與伊及其他共有人之判決。
上訴人則以：系爭建物係日本政府於日據時期所建，台灣光復後並經我政府本於公權
力接收，迄今仍作公用，而由義竹分駐所及義竹消防隊作為辦公廳舍及防空壕使用。
且伊占有系爭土地已達五十餘載，依法推定適法有此權利，自應受保護。又系爭土地
在日據時期實係義竹庄民出資購買而捐贈與義竹分駐所使用，伊占用系爭土地更非無
權占有等語，資為抗辯。
原審斟酌全辯論意旨及調查證據之結果，以：被上訴人主張之事實，已據提出土地登
記簿謄本六份為證，並經第一審法院會同地政機關勘測屬實，製有勘驗筆錄暨複丈成
果圖可憑，自足信為真實。上訴人雖以上開情詞置辯，惟查上訴人所指系爭土地乃日
據時期義竹庄民出資購置捐贈與義竹分駐所使用一節，不惟為被上訴人所否認，即依
上訴人提出之有關翁壬水、陳德旺二人之警員查訪筆錄所載，該二人所述之前「地主
」為翁清江，核與被上訴人提出之系爭土地登記簿謄本及不動產賣渡證書內載「賣主
」為翁以仁、翁以義等多人不符，且該查訪筆錄內容，翁壬水更以報告書表示係聽聞
他人傳述而來。參諸系爭土地如係當地居民合購捐作警局用地，為何未能完成贈與程
序而登記為被上訴人先人所有，翁、陳二人審判外所為之陳述，與常情不合，上訴人
執此抗辯該土地其有使用正當權源云云，要非足採。其次，系爭建物除附圖所示１０、
號（現場勘測簡圖Ｘ２部分）及號（現場勘測簡圖Ｘ３部分）外，均為水泥磚造
房屋，建造年代尚非久遠，有第一審勘驗筆錄可按，並有被上訴人提出之照片十幀及
被上訴人於第一審勘驗現場所拍攝之照片六幀為證，觀其外觀、式樣、建材均無斑駁
老舊狀，顯非日據時期之建物。又附圖所示１０、、號建物，徒有木造日式建築式
樣及老舊之外觀、建材，究祇能認係建造年代較為久遠而已，亦無從遽信為日產。且
上訴人所提出之公用房屋登記卡復載明：建造日期三十五年，義竹分駐所之辦公廳舍
面積三三七平方公尺、建築式樣為日式平房、門牌為嘉義縣義竹鄉仁里村十一鄰四二
二號。經核對現有建物之式樣、面積及同一門牌之房屋稅籍登記卡，自僅指附圖所示
１０、號建物而言。至其他建物，上訴人並未提出該房屋登記卡或其他相關資料為證
，更難憑謂其為日產，況上訴人於第一審八十三年三月十日準備書狀中曾自認系爭建
物全部係其自行建造云云，既謂自行建造，尤非日產可比。縱認附圖所示１０、、
號建物如上訴人所辯乃政府接收之日產非虛，然按日據時期日本政府於人民私有土地
上興建房屋之初，既無合法權源，則台灣光復後，我國政府基於國家權力關係所接收
者，乃僅地上之房屋，並非房屋所占用之土地，即不得因接收關係，而使原屬無權占
有土地變成有權占有。至台灣省各縣市暨鄉鎮公產清查辦法第七條第九款規定：「建
築物為私有基地之清理：建築物為公有，基地為私有者，除依法租賃及為地上權之登
記外，其具有土地法第二百零八條各款需要之一時，得依法徵收之」，亦僅課縣市等
政府機關以清理之行政責任，要求占用私有基地之縣市等政府機關，應依租賃、設定
地上權或徵收之方式，以取得合法使用之權源而已，並非規定政府基於國家權力關係
接收日產房屋者，即得當然合法占有他人之土地，而排除土地所有人行使私法上所有
人之權利。本件日本政府於日據時期占用系爭土地建造系爭建物，既無正當權源，上
訴人又迄未辦理土地徵收或與被上訴人洽商租賃或設定地上權，被上訴人自得行使所
有權物上請求權。被上訴人主張上訴人無權占用其土地一節，要屬可信。從而，被上
訴人依民法第七百六十七條及第八百二十一條之規定，請求上訴人拆除附圖所示１至
號建物，將土地返還伊及全體共有人，洵屬正當，應予准許，為其心證之所由得，
並說明上訴人其他抗辯為不足採之理由。爰維持第一審所為上訴人敗訴之判決，駁回
其上訴。查系爭建物無論係上訴人接收之日產或上訴人於光復後自行建造，均屬無權
占用被上訴人之土地，既為原審合法確定之事實，則被上訴人自得行使本件物上請求
權以排除侵害。原審因而為上訴人敗訴之判決，經核於法並無違背。又原審認附圖所
示１０、號建物為非日產，固與被上訴人在第一審自稱該房屋為日據時期建物等情不
符，但上訴人所接收之日產既屬無權占用被上訴人土地，該認定事實於判決結果亦不
生影響，原判決自仍應予維持。上訴論旨猶執陳詞，並以原審採證、認事之職權行使
及其他與判決基礎無涉之理由，指摘原判決為不當，求予廢棄，非有理由。
據上論結，本件上訴為無理由，依民事訴訟法第四百八十一條、第四百四十九條第一
項、第七十八條，判決如主文。
中      華      民      國    八十八    年      七      月      八      日
                              最高法院民事第六庭
                                  審判長法官  朱  錦  娟
                                        法官  蘇  茂  秋
                                        法官  蘇  達  志
                                        法官  顏  南  全
                                        法官  葉  賽  鶯
      右正本證明與原本無異
                                              書  記  官
中      華      民      國    八十八    年      七      月    二十一    日
